【裁判字號】    96,簡上,190
【裁判日期】    980421
【裁判案由】    拆屋還地等
【裁判全文】
臺灣桃園地方法院民事判決             96年度簡上字第190號
上  訴  人  乙○○
訴訟代理人  蕭萬龍律師
            張百欣律師
複  代理人  林哲倫律師
被  上訴人  甲○○
                        號
上列當事人間請求拆屋還地等事件，上訴人對於民國96年8 月27
日本院桃園簡易庭94年度桃簡字第1614號第一審判決提起上訴，
於民國98年3 月31日辯論終結，本院判決如下：
    主  文
原判決除確定部分外，關於命上訴人拆屋還地超過坐落桃園縣八
德市○○段二二九地號土地如附圖所示甲部分面積十四點二八平
方公尺、同段二三○地號土地如附圖所示乙部分面積二點七一平
方公尺之部分，及命上訴人給付超過新台幣陸萬貳仟捌佰拾貳
元部分，暨該部分假執行之宣告及除確定部分外訴訟費用之裁判
均廢棄。
上開廢棄部分，被上訴人在第一審簡易之訴及其假執行之聲請均
駁回。
其餘上訴駁回。
第一審（除確定部分外）及第二審訴訟費用由上訴人負擔十分之
九，餘由被上訴人負擔。
    事實及理由
一、被上訴人起訴主張：
  (一)坐落桃園縣八德市○○段229 、230 地號土地（下稱本件土
    地）為被上訴人所有，詎上訴人並無任何權源，未經被上訴
    人同意，竟占用本件土地如原判決附圖（下稱原附圖）所示
    Ａ、Ｂ部分，面積合計22.24 平方公尺（即229 地號17.15
    平方公尺、230 地號5.09平方公尺），並增建房屋（下稱系
    爭建物）使用，妨害被上訴人之所有權，其無權占用部分，
    應予拆屋還地。另上訴人無權占用本件土地而使用收益，致
    被上訴人受有損害，被上訴人自得依不當得利規定，請求賠
    償相當於租金之不當得利共新台幣（下同）78,711元。（僅
    請求賠償占用原附圖所示Ａ部分、面積17.15 平方公尺土地
    之損害）
  (二)被上訴人請求上訴人返還無權占有土地乙節，經原審現場履
    勘並囑託桃園縣八德地政事務所（下稱八德地政事務所）測
    量無誤，此與起訴前八德地政事務所之測量結果相同，並經
    該所測量員施銘峰於原審結證鑑定屬實，上訴人稱測量結果
    有誤，並非有據。
  (三)系爭建物既為不合法之違建物，未經鑑界，稅捐機關課稅認
    定之標的範圍，與上訴人無權占有土地事實之間並無關聯，
    地政機關為地籍圖重測時，對系爭建物有無占用他人土地部
    分，並未鑑測，故無影響上訴人占用本件土地事實之認定。
  (四)地政機關製作之複丈成果圖與地籍圖之比例尺寸，此並非具
    有專業測量知識之上訴人可依肉眼辨識，故上訴人稱兩圖之
    間的尺寸不同云云，並不實在。
  (五)上訴人向本院聲請鑑定之系爭建物既為違建物，即無權利保
    護之必要性，其執意聲請做建物安全結構之鑑定，明顯是延
    滯訴訟，藉此牟取私人之鉅額租金不當得利等情置辯，並聲
    明：駁回上訴。
二、上訴人則以：
  (一)本件土地係遭同段224 、224-1 、225 、225-1 地號土地之
    所有權人占用，上訴人並無占用之情形，且上訴人居住緊鄰
    本件土地之同段258 地號土地已達20餘年，10餘年前取得所
    有權，購買258 地號土地及其上建物時，房屋即為現今之狀
    況並未改變，故無占用本件土地如原附圖所示Ａ、Ｂ位置。
  (二)原判決以本件土地先後經過八德地政事務所測量二次，測得
    結果均屬相同，即認上訴人有占用土地之事作為判決之依據
    ；惟原審認事用法尚有可議之處，蓋：
  (1)二次之測量，原審均指定同一機關實施，且現場會測時，測
    量人員並未當場施測，反要求上訴人預先在測量成果圖上簽
    名，其後是否實地測量及如何測量，均無法知悉。
  (2)依桃園縣政府稅捐稽徵處核發上訴人之桃園縣八德市○○路
    ○ 段369 號房屋稅籍證明書之一樓（含騎樓）面積為73.30
    平方公尺，對照上訴人之258 地號土地面積為83.20 平方公
    尺，顯然上訴人並無越界建築占用本件土地之可能，反觀被
    上訴人之桃園縣八德市○○路367-1 號房屋面積為115.70平
    方公尺，而其所有之本件土地面積共78.09 平方公尺，容納
    其房屋已不足，豈有多餘土地遭上訴人占用之可能，內政部
    國土測繪中心（下稱國土測繪中心）測量結果仍依循錯誤地
    籍圖之經界線所為，其因此測量出上訴人有越界建築之結論
    ，故其測量鑑定亦非正確。
  (3)兩造各自所有之土地於民國91年10月23日由八德地政事務所
    完成地籍圖重測，系爭建物早於68年4 月間即建築完成並予
    課稅，豈有重測時仍將系爭建物測繪於本件土地上之理。
  (4)上訴人於94年12月6 日以鄰地所有權人身分向國有財產局購
    得同段228 之1 地號土地；系爭230 地號土地則因認定遭被
    上訴人之建築物占用，始由被上訴人購得，故測量結果認系
    爭建物占用到本件土地，顯與現狀不符。
  (5)八德地政事務所於原審繪製之複丈成果圖與相同比例尺之地
    籍圖的尺寸不同，故其測繪結果顯有疑義，且施測機關未以
    兩造房屋間之隔間牆中心點為界實施測量，亦有錯誤。
  (三)縱上訴人之系爭建物有占用本件土地，雖台灣省結構工程技
    師公會（下稱省結構技師公會）鑑定認為拆除不致影響結構
    安全云云，惟系爭建物之屋齡將屆40年，如何得以承受如此
    重大之拆除工程，且為使房屋因拆除而不至倒塌所需補強之
    費用多寡，亦未見其有隻字說明，故該鑑定報告之證據力實
    值商榷。
  (四)爰依法提起上訴，並聲明：原判決不利於上訴人部分廢棄；
    前開廢棄部分，被上訴人於第一審之訴駁回。
三、原審判決上訴人應將占用本件土地如原附圖所示Ａ（面積17
    .15 平方公尺）、Ｂ（面積5.09平方公尺）部分之地上物拆
    除，將該部分土地返還被上訴人，及上訴人應給付被上訴人
    75,460元，而駁回被上訴人其餘請求。上訴人不服，對其敗
    訴部分提起上訴，而被上訴人未聲明不服，故其敗訴部分（
    即請求上訴人給付超過75,460元部分）已告確定，先此敘明
    。
四、被上訴人主張本件土地為其所有，上訴人未經其同意，無權
    占用土地並增建房屋使用，妨害其所有權等語，有被上訴人
    提出土地登記謄本為證，經原審會同八德地政事務所派員履
    勘現場屬實，製有勘驗筆錄及複丈成果圖各附原審卷可按，
    復據八德地政事務所測量員施銘峰於原審就鑑定結果具結作
    證屬實，且原審經上訴人聲請，第二次會同八德地政事務所
    重測後，兩次測量結果相同，製有勘驗筆錄及複丈成果圖各
    在原審卷可稽，是被上訴人之主張，堪信為真。惟上訴人稱
    伊之系爭建物並未占用本件土地，不應拆屋還地及給付相當
    於租金之賠償，並以前詞置辯，查：
  (一)依上訴人所稱其所有之系爭建物並未占用本件土地，乃因八
    德地政事務所測繪時所依據之地籍圖經界線有誤及比例尺不
    同，始測量出上訴人有越界建築之結論云云。惟上訴人之系
    爭建物占用本件土地之事實，經原審二次履勘現場並囑請八
    德地政事務所施測二次，本院亦再次履勘現場，並依上訴人
    指定而委由國土測繪中心再次施測，有勘驗筆錄、土地複丈
    成果圖及鑑定書等附卷可稽，三次測量之結果，均指出系爭
    建物確有占用本件土地之事實，雖八德地政事務所與國土測
    繪中心兩者之測繪結果，就系爭建物占用本件土地之面積因
    測量方法及儀器不同而有差異，然國土測繪中心係以精密電
    子測距經緯儀在本件土地附近檢測91年度重測設之圖根點，
    並經檢核無誤後作為該測區之控制點，然後以該圖根點為基
    點，用上述儀器分別施測本件土地及附近界址點，並計算其
    坐標值輸入電腦，以自動繪圖儀展繪於鑑測原圖上（同重測
    後地籍圖比例尺1/500） ，然後依據八德地政事務所所保管
    之地籍圖、地籍調查表、宗地資料等，展繪本案有關土地地
    籍圖經界線，與前項成果核對後，測定於鑑測原圖上，作成
    鑑定圖。有國土測繪中心於97年6 月12日函覆本院所檢附之
    鑑定書可參，故本件土地之測量，自以國土測繪中心所製作
    者為可採，依其所作之鑑定圖所示，系爭建物確有占用如附
    圖所示甲部分（即Ｆ－Ｂ－Ｃ－Ｇ－Ｈ－Ｉ－Ｆ各點連接後
    所示區域面積14.28 平方公尺）、乙部分（即Ｇ－Ｄ－Ｅ－
    Ｈ－Ｇ各點連接後所示區域面積2.71平方公尺）之土地。且
    其中如附圖Ｉ－Ｈ－Ｅ所示連接實線，係同段258 地號與本
    件土地（同段229 、230 地號）間之地籍圖經界線所在位置
    ，是國土測繪中心依法定機關（即八德地政事務所）保管之
    地籍圖、地籍調查表、宗地資料等，展繪本案有關土地地籍
    圖經界線，經核對後以之為經界線位置而進行實測，自屬可
    採；上訴人空言否認鑑測結果不正確，顯就國土測繪中心施
    測所憑之地籍圖資料及以電子測距經緯儀施測方法等不甚瞭
    解所致，洵不足採。
  (二)上訴人另稱伊之系爭房屋於68年4 月即建築完成，其後91年
    間始重測土地，自以房屋既有坐落位置為準，且伊之258 地
    號土地面積83.20 平方公尺，房屋面積73.30 平方公尺，相
    對於被上訴人土地78.09 平方公尺，房屋面積115.70平方公
    尺，上訴人房屋未超出土地範圍，顯不可能占用被上訴人之
    本件土地，況伊於94年12月6 日向國有財產局價購228 之1
    地號土地時，230 地號土地因遭被上訴人占用，始由其購得
    ，故測量結果認伊之系爭建物占用本件土地，顯與現狀不符
    云云。惟本件國土測繪中心測繪之鑑定圖，其施測方法、施
    測圖根點及依據之施測資料等均已詳述如上，其施測繪圖既
    符法定方式而為，並無違誤，即應採用；而上訴人之房屋因
    所在位置有占用他人土地之情事，此為事實，而不能倒果為
    因而認土地界址有誤，而其自有房屋之面積小於土地面積，
    此乃建物建蔽率或土地未予全部使用之問題，與有無占用他
    人土地為二件事情，況且被上訴人之土地面積全部共155.09
    平方公尺（即224 地號63.16 、225 地號8.24、228 地號5.
    6 、229 地號61.16 、230 地號16.93 ，土地謄本附於本院
    卷第68頁至第77頁），非上訴人所稱之78.09 平方公尺，故
    不能以此推論上訴人並未占用他人土地之結論；另因上訴人
    房屋為二層樓加蓋三樓鐵皮屋建物，而被上訴人房屋為一層
    樓鐵皮屋頂建物，故上訴人之系爭房屋與被上訴人之房屋間
    ，並無兩造共用之隔間牆，此由國土測繪中心測繪時所拍之
    現場建物照片即可得知（見本院卷第86頁），故施測時以上
    訴人房屋牆壁全部為基點，測繪計算占用本件土地之面積，
    即無違誤；再者，以現實占用為由向國有財產局價購土地，
    與有無占用他人土地之事無關，是上訴人以上開事由辯稱本
    件土地之測量結果有誤，均不足採。
  (三)上訴人稱系爭建物如因占用本件土地需加以拆除，恐將造成
    房屋結構體受損云云。惟上訴人越界建築部分並非房屋之重
    要樑柱，僅為一般ＲＣ造及輕鋼架之加強磚造結構，拆除部
    分補強其結構應非難事。且本件經送省結構技師公會鑑定結
    果，亦認「前棟（指附圖Ａ部分）：地上ＲＣ造建物部分，
    考量拆屋還地範圍，只佔標的物部分面積，拆除後標的物承
    載面積減少，其相關桿件之荷重亦相對減輕，故只要將拆除
    樑、柱、版、牆及基礎依原來斷面尺寸及配筋重新灌置。遭
    拆除之樓版及樑，因其跨距變短，而造成鋼筋彎折切斷位置
    改變，須做適當之補強，以原結構之斷面及配筋，不會減損
    標的物原有之安全性。後棟（指附圖Ｂ部分）：屋頂為輕鋼
    架之磚造建物，此部分結構係磚造外牆並於其上加封輕鋼架
    屋頂，故先按原磚牆尺寸沿地界線重砌，再將原外牆及超出
    地界之輕鋼架屋頂拆除切斷即可，拆除後標的物因承載面積
    減少，其桿件受力亦相對減輕，不會減損標的物原有之安全
    性。」，有省結構技師公會之鑑定報告書可憑，是上訴人稱
    拆屋還地將導致房屋結構體受損，自非可採。
  (四)按所有人對於無權占有或侵奪其所有物者，得請求返還之。
    對於妨害其所有權者，得請求除去之。有妨害其所有權之虞
    者，得請求防止之。民法第767 條定有明文，上訴人前揭所
    辯，均不可取，其復不能證明有何占有本件土地之正當權源
    ，則被上訴人本於所有人之物上請求權，請求上訴人將本件
    土地如附圖所示甲部分（面積14.28 平方公尺）、乙部分（
    面積2.71平方公尺）之系爭地上物拆除，將土地返還被上訴
    人，於法有據，應予准許，逾上開範圍之請求，不應准許，
    應予駁回。
五、又無權占用他人之土地，可能獲得相當租金之利益為社會通
    常之觀念，所有權人自得依「不當得利」之法則向無權占有
    人請求返還不當得利。（最高法院61年度台上字第1695號判
    例可資參照），上訴人之系爭建物既無權占用被上訴人如附
    圖所示Ｆ－Ｂ－Ｃ－Ｇ－Ｈ－Ｉ－Ｆ區域所示甲部分（面積
    14.28 平方公尺）、Ｇ－Ｄ－Ｅ－Ｈ－Ｇ區域所示乙部分（
    區域面積2.71平方公尺）之土地，自獲有相當於租金之不當
    得利，被上訴人依不當得利之規定，就附圖所示甲部分，向
    上訴人請求相當於租金之不當得利，即有理由。至於相當於
    租金利益之計算，應參酌土地法第105 條、第97條第1 項規
    定予以計算，即以不超過土地及其建築物申報總額年息10%
    為上限；所謂土地申報總價額係指法定地價而言，則為土地
    法施行細則第25條所明定。又土地法第148 條規定，土地所
    有權人依土地法申報之地價即為法定地價。本件土地於93年
    1 月間之申報地價每平方公尺為8,800 元，有土地登記謄本
    可參，又審酌本件土地位於桃園縣八德市區內，上訴人之桃
    園縣八德市○○路○ 段369 號房屋，屋前道路係雙向四線道
    ，週邊商店林立，其中並有麥當勞、全國電子及統一超商等
    著名商店林立等情，認上訴人就其系爭加建部分占用本件土
    地所受相當租金之利益，致被上訴人受到損害之金額，以本
    件土地申報地價年息10% 計算為相當，則依此標準計算，被
    上訴人依不當得利之法律關係，請求上訴人給付自原審起訴
    時回溯前5 年之不當得利總額為62,832元【計算式：14.2 8
    平方公尺×8,800 元×10% ×5 年＝62,832】部分，即有理
    由，應予准許，逾此部分之請求，即屬無據，不應准許。
六、綜上所述，被上訴人本於物上所有權及不當得利之法律關係
    ，請求上訴人將坐落桃園縣八德市○○段229 地號土地如附
    圖所示甲部分（面積14.28 平方公尺）、同段230 地號土地
    如附圖乙部分（面積2.71平方公尺）之地上物拆除，將土地
    返還被上訴人，並給付被上訴人62,832元及自96年8 月21日
    起至清償日止，按週年利率5%計算之利息，為有理由，應予
    准許，逾此部分之請求，即屬無據，應予駁回。上開應准許
    部分，係適用簡易程序所為上訴人敗訴之判決，應依職權宣
    告假執行。原審就超過上開應准許部分，為上訴人敗訴判決
    ，並為假執行之宣告，自有未洽，上訴意旨指摘此部分原判
    決不當，求予廢棄改判，為有理由。至於上開應准許部分，
    原審判命上訴人給付，並為假執行之宣告，核無違誤，上訴
    意旨，就此部分，仍執陳詞，指摘原判決此部分不當，求予
    廢棄，為無理由，應駁回其上訴。
七、本件事證已臻明確，兩造其餘主張、陳述及所提證據，經審
    酌與本院前揭判斷不生影響，毋庸再予論述，併此敘明。
八、據上論結，本件上訴為一部有理由、一部無理由，依民事訴
    訟法第436 之1 第3 項、第449 條第1 項、第450 條、第79
    條，判決如主文。
中    華    民    國    98    年     4    月    21    日
              民事第一庭審判長法  官  郭琇玲
                              法  官  林哲賢
                              法  官  潘進柳
上列正本證明與原本無異
不得上訴
中    華    民    國    98    年     4    月    22    日
                              書記官  谷貞豫


司法院資訊處製作；財團法人民間司法改革基金會備份。
